---
title: "Reporte de práctica: Análisis de diversidad de especies en comunidades ecológicas simuladas"
author: "Mayra Lizeth Bárcenas Guevara y Mariana Gómez Becerra"
date: "2026-03-16"
output: 
  html_document: 
    toc: true
  pdf_document: 
    toc: true
    number_sections: true
---

```{r setup, include=FALSE}
knitr::opts_chunk$set(echo = TRUE)
```

------------------------------------------------------------------------

## [Distribución de tareas]{style="color:purple;"}

| Integrante | Contribución |
|----------------------------|--------------------------------------------|
| **Mayra** | Simpson, Inv-simpson, Bray-Curtis, Rarefacción, Tabla resumen alfa, 8 preguntas |
| **Mariana** | Riqueza, Shannon, Pielou, Chao1, Rank-abundance, Jaccard, 8 preguntas (1, 2, 6, 8, 9, 11, 14, 15) |

------------------------------------------------------------------------


```{r Instalación de paquetes, eval=FALSE, include=FALSE}

install.packages("reshape2")
install.packages("ggplot2")
install.packages("iNEXT")
install.packages("tidyverse")
install.packages("vegan")
install.packages("pheatmap")
```

```{r Carga de paquetes, include=FALSE}
library("reshape2")
library("ggplot2")
library("iNEXT")
library("tidyverse") 
library("vegan")  
library("pheatmap")
```

## [Bases de datos]{style="color:purple;"}

Abundancias.
```{r echo=FALSE}
Abundancias <- read.csv ("data/Abundancias.csv") # Lee el archivo y crea un data frame a partir de este
row.names (Abundancias) <- Abundancias$Muestra # Toma los datos de la primera columna como nombres para las filas
Abundancias <- Abundancias [,2:13] # Elimina esa columna
head (Abundancias)
```

Abundancias con NA. Este dataframe tiene NA en lugar de ceros, es la estructura requerida para las funciones Riqueza, Shannon, Chao1, Jaccard, htmp_Jaccard y rank_abundance
```{r echo=FALSE}
Abundancias_con_NA <- read.csv ("data/Abundancias_con_NA.csv") # Este dataframe tiene NA en lugar de ceros, es la estructura requerida para las funciones Riqueza, Shannon, Chao1, Jaccard, htmp_Jaccard y rank_abundance
row.names (Abundancias_con_NA) <- Abundancias_con_NA$Muestra
Abundancias_con_NA <- Abundancias_con_NA [,2:13]
head (Abundancias_con_NA)
```

Rarefacción.
```{r echo=FALSE}
Rarefaccion <- read.csv ("data/Rarefaccion.csv")
row.names (Rarefaccion) <- Rarefaccion$Muestra
Rarefaccion <- Rarefaccion [,2:6]
head (Rarefaccion)
```

## [Diversidad alfa]{style="color:purple;"}

### Riqueza

```{r include=FALSE}
Riqueza <- function (abundancias) {
  
  riquezas <- data.frame (Riqueza = numeric()) # Crea un dataframe con una columna vacía
  
  for (i in 1:nrow(abundancias)) { # ciclo for que tiene el número de ciclos como número de renglones, para calcular la riqueza de cada sitio
    vector <- abundancias[i,] # Toma las abundancias del sitio i
    vector <- as.numeric (vector) # Convierte el objeto a vector, porque era un dataframe y con dataframe no funciona na.omit
    vector_sin_NA <- na.omit(vector) # Elimina los NA del vector (Que son especies no encontradas en esa muestra)
    riquezas[i, 1] <- length(vector_sin_NA) # Cuenta cuántos elementos tiene el vector, y lo agrega al renglón i de la columna 1 del dataframe riquezas
  
    # Las últimas 2 líneas de código fueron modificadas de (Educative, s. f.).
    
  }
  
  row.names(riquezas) <- row.names (abundancias) # Le pone el nombre de los sitios a su respectiva riqueza
  
  return(riquezas)

}
```

```{r}
Riqueza (Abundancias_con_NA) # Ejemplo
```

### Shannon y Pielou

```{r include=FALSE}
Shannon <- function (abundancias) { # Modificada de mi propio script (Gómez Becerra, 2026).

  shan <- data.frame (Shannon = numeric(), Pielou = numeric ()) # dataframe con 2 columnas vacías
  riqueza <- Riqueza (abundancias) # Riqueza usando la función creada anteriormente
  
  for (i in 1:nrow(abundancias)) { # Un ciclo por cada sitio
    
    total <- sum (abundancias[i,], na.rm = T) # Suma sin tomar en cuenta las NA
    frec <- abundancias[i,]/total
    mult <- (log(frec))*frec
    s <- -(sum(mult, na.rm = T))
    shan [i, 1] <- s
    
    if (riqueza[i, 1] == 1) { # Si la riqueza = 1, el logaritmo será cero, y no se puede dividir entre 0, por lo que genera un NAN. Por eso pongo un if, para que ponga texto en lugar de NaN.
      shan [i, 2] <- "No se puede calcular"
    } else {
      p <- s/log(riqueza[i, 1])
    shan [i, 2] <- p
    }
  }
  row.names(shan) <- row.names (abundancias)
  return(shan)
}
```

```{r}
Shannon (Abundancias_con_NA) # Ejemplo
```

### Chao1

```{r include=FALSE}
Chao1 <- function (abundancias) {
  
  riqueza <- Riqueza (abundancias)
  chao <- data.frame (Chao1 = numeric ())
  
  for (i in 1:nrow(abundancias)) {
    
    vector <- abundancias[i,] # Toma las abundancias del sitio i
    vector <- as.numeric (vector) # Convierte el objeto a vector, porque era un dataframe y con dataframe no funciona na.omit
    
    singletons <- sum(vector == 1, na.rm = T)
    doubletons <- sum(vector == 2, na.rm = T)
  
    if (singletons == 0 & doubletons == 0) { # Si no hay singletons ni doubletons, se dividiría 0/0, dando como resultado NaN. Por eso pongo un if, para que ponga texto en lugar de NaN.
      chao [i, 1] <- "No se puede calcular"
    } else if (doubletons == 0) { # Si sí hay singletons pero no doubletons, se dividiría x/0, lo que da Inf. Por eso pongo un if, para que ponga texto en lugar de Inf.
      chao [i, 1] <- "No se puede calcular"
    } else { 
      chao [i, 1] <- (riqueza[i, 1])+((singletons^2)/(2*doubletons))
    }
  }
  row.names(chao) <- row.names (abundancias)
  return(chao)
}
```

```{r}
Chao1 (Abundancias_con_NA) # Ejemplo
```

------------------------------------------------------------------------

## [Curvas de rarefacción]{style="color:purple;"}

------------------------------------------------------------------------

## [Gráficas de rango abundancia]{style="color:purple;"}

```{r include=FALSE}
rank_abundance <- function (abundancias) {
  
  for (i in 1:nrow(abundancias)) { # un ciclo por cada sitio
    
    trans <- t(abundancias) # Inicialmente lo hice así porque por alguna razón se pierden los nombres sin la transpuesta, pero después me dí cuenta que no era necesario que tuviera los nombres, pero como el código funciona lo dejé así.
    
    vector <- trans[,i] # Sitio i
    vector <- vector[!is.na(vector)] # Elimina las especies no presentes
    ordenado <- sort (vector, decreasing = T) # Ordena por abundancia de mayor a menor
    ordenado <- as.data.frame(ordenado) # convierte a dataframe porque ggplot no acepta vectores
    
    nombre_archivo <- paste0 ("figures/rank_abundance_", i, ".png") # Con esto se genera un nombre único para cada sitio
    titulo <- paste0 ("Rango-Abundancia en Sitio", i)
    
    png (nombre_archivo) # El archivo será png, contiene todo lo que esté antes de dev.off()
    print (ggplot (ordenado, aes (x = which(ordenado > 0), y = log10(ordenado))) + # which indica la posición de los elementos que cumplen la condición (en este caso todos porque eliminé las NA), por lo que el eje de las X es el orden de cada especie. Y es el log10 las abundancias
             geom_line () + # Genera una linea
             geom_point() + # genera los puntos
             labs (title = titulo, # le pone el título que hice anteriormente
                   x = "Orden (Rango)",
                   y = "log10 (Abundancia)"))
    dev.off()
  }
}
```

Sí el sitio solo tiene una especie, aparecerá una advertencia, pero el código corre bien.

```{r}
rank_abundance (Abundancias_con_NA) # Ejemplo
```

Ve a la carpeta /figures, y encontrarás las gráficas

------------------------------------------------------------------------

## [Diversidad beta]{style="color:purple;"}

### Jaccard

```{r include=FALSE}
Jaccard <- function (abundancias) {
  
  transpuesta <- t(abundancias)  # Intercambia las columnas por los renglones, lo hice porque por alguna razón, con el dataframe original no se conservan los nombres.
  n <- nrow(abundancias) # Objeto con el número de renglones (sitios) del dataframe
  Jacc <- (matrix (ncol = n, nrow = n)) # matriz cuadrada n x n
  
  for (i in 1:ncol(transpuesta)) { # Procesa el primer sitio a comparar
    
    A <- transpuesta[,i]
    A <- A[!is.na(A)] # Selecciona solo los que NO SON NA
    A <- names(A) # Reemplaza las abundancias por los nombres
    
    for (e in 1:ncol(transpuesta)) { # Procesa el segundo sitio a comparar
      
      B <- transpuesta[,e]
      B <- B[!is.na(B)]
      B <- names(B)
      
      inter <- intersect (A, B)
      uni <- union (A, B)
      
      Jac <-length(inter)/length(uni) # Fórmula de Jaccard
      
      Jacc[i, e] <- Jac # Agrega el resultado a las coordenadas de los dos sitios
    }
  }
  colnames (Jacc) <- rownames (abundancias)
  rownames (Jacc) <- rownames (abundancias)
  
  return (Jacc)
}
```

```{r include=FALSE}
htmp_Jaccard <- function (abundancias, nombre_archivo) {
  
  Jaccar <- (Jaccard (abundancias)) # Usa la función anterior para generar la matriz
  nombre_del_archivo <- paste0 ("figures/", nombre_archivo, ".png") # Le pone el nombre que indique el usuario
  
  png (nombre_del_archivo) # El archivo será png, contiene todo lo que esté antes de dev.off()
  pheatmap(Jaccar,
           main = "Mapa de calor de disimilitud de Jaccard",
           display_numbers = T) # Para que se vean los números
  dev.off()
  
}
```

```{r}
htmp_Jaccard (Abundancias_con_NA, "Mapa de calor Jaccard") # Ejemplo
```

Ve a la carpeta /figures, y encontrarás el heatmap con el nombre que indicaste

------------------------------------------------------------------------

## [Preguntas de análisis y reflexión]{style="color:purple;"}

### A. Diversidad alfa - comparación entre índices

1.  Compara los valores de Shannon y Simpson entre todos los sitios. ¿Por qué pueden dar órdenes de ranking distintos? ¿Qué información adicional aporta cada uno?

2.  ¿Qué sitio presenta la mayor equitatividad según Pielou? ¿Podría tener mayor equitatividad pero menor riqueza que otro sitio? Explica con un ejemplo numérico concreto.

3.  Compara la riqueza observada (S) con el estimado de Chao1. ¿En qué sitio la brecha es mayor? ¿Qué implicación tiene esto para el diseño de un muestreo real?

4.  Si duplicaras el número de individuos muestreados en el sitio con menor riqueza, ¿esperarías que Chao1 cambiara significativamente? Justifica ecológica y estadísticamente.

### B. Curvas de rarefacción

5.  ¿Cuál sitio alcanza la asíntota más rápidamente? ¿Qué te dice eso sobre la estructura de la comunidad?

6.  Dos sitios pueden tener la misma riqueza observada pero curvas con pendientes muy distintas. ¿Cómo interpretas esa diferencia en términos de abundancias relativas?

7.  ¿A qué tamaño de muestra estandarizado compararías los sitios? Justifica tu elección y calcula la riqueza rarefactada para todos los sitios a ese nivel.

### C. Gráficas de rango-abundancia

8.  Identifica la forma general de cada curva (log-normal, geométrica, etc.). ¿Qué modelo ecológico subyace a cada forma? ¿Qué mecanismos comunitarios podrían explicarla?

9.  ¿En qué sitio la especie más dominante representa la mayor fracción de individuos? ¿Cómo se relaciona ese resultado con el índice de Simpson?

10. Imagina que en un monitoreo de largo plazo una curva log-normal se convierte en geométrica. ¿Qué perturbación ecológica podría explicarlo?

### D. Diversidad beta

11. Analiza la matriz de Bray-Curtis. ¿Qué par de sitios es más diferente? ¿Es el mismo par más diferente según Jaccard? Si no coinciden, ¿a qué se debe?

12. ¿Qué componentes del recambio beta (reemplazo vs. anidamiento) podrían explicar los patrones que observas? (Pista: investiga el paquete betapart en R.)

13. Si estos sitios representaran puntos a lo largo de un gradiente altitudinal, ¿qué patrón de beta-diversidad esperarías según la teoría del dominio medio (mid-domain effect)? ¿Coincide con tus resultados?

### E. Síntesis e interpretación ecológica

14. Construye una narrativa ecológica coherente: tomando todos los índices calculados, describe qué tipo de comunidad representa cada sitio (p. ej. perturbada, madura, oligoespéciosa) y propón una hipótesis sobre el proceso ecológico que generó esas diferencias.

15. Si tuvieras que escoger un solo índice para monitorear la salud de estas comunidades a lo largo del tiempo, ¿cuál elegirías y por qué? ¿Cuáles serían sus limitaciones?

16. Propón un diseño de muestreo para un estudio real que permita calcular diversidad alfa y beta de manera robusta. Especifica: número de sitios, réplicas, tamaño mínimo de muestra y justificación estadística.

------------------------------------------------------------------------

## [Referencias]{style="color:purple;"}

* Gómez Becerra, M. (2026). Diversidad (Versión 4.5.2) [Script de R].
* Educative. (s. f.). How to get the length of a vector in R. https://www.educative.io/answers/how-to-get-the-length-of-a-vector-in-r
