---
title: "Reporte de práctica: Análisis de diversidad de especies en comunidades ecológicas simuladas"
author: "Mayra Lizeth Bárcenas Guevara y Mariana Gómez Becerra"
date: "2026-03-16"
output: 
  html_document: 
    toc: true
  pdf_document: 
    toc: true
    number_sections: true
---

```{r setup, include=FALSE}
knitr::opts_chunk$set(echo = TRUE)
```

------------------------------------------------------------------------

## [Distribución de tareas]{style="color:purple;"}

| Integrante | Contribución |
|----------------------------|--------------------------------------------|
| **Mayra** | Simpson, Inv-simpson, Bray-Curtis, Rarefacción, Tabla resumen alfa, 8 preguntas |
| **Mariana** | Shannon, Pielou, Chao1, Rank-abundance, Jaccard, 8 preguntas |

------------------------------------------------------------------------


```{r Carga de bases y paquetes, include=FALSE}


# Carga de bases de datos

Abundancias <- read.csv ("data/Abundancias.csv") # Lee el archivo y crea un data frame a partir de este

row.names (Abundancias) <- Abundancias$Muestra # Toma los datos de la primera columna como nombres para las filas
Abundancias <- Abundancias [,2:13] # Elimina esa columna


Rarefaccion <- read.csv ("data/Rarefaccion.csv")

row.names (Rarefaccion) <- Rarefaccion$Muestra
Rarefaccion <- Rarefaccion [,2:6]


# Carga de paquetes



```





## [Diversidad alfa]{style="color:purple;"}

------------------------------------------------------------------------

## [Curvas de rarefacción]{style="color:purple;"}

------------------------------------------------------------------------

## [Gráficas de rango abundancia]{style="color:purple;"}

------------------------------------------------------------------------

## [Diversidad beta]{style="color:purple;"}

------------------------------------------------------------------------

## [Preguntas de análisis y reflexión]{style="color:purple;"}

### A. Diversidad alfa - comparación entre índices

1.  Compara los valores de Shannon y Simpson entre todos los sitios. ¿Por qué pueden dar órdenes de ranking distintos? ¿Qué información adicional aporta cada uno?

2.  ¿Qué sitio presenta la mayor equitatividad según Pielou? ¿Podría tener mayor equitatividad pero menor riqueza que otro sitio? Explica con un ejemplo numérico concreto.

3.  Compara la riqueza observada (S) con el estimado de Chao1. ¿En qué sitio la brecha es mayor? ¿Qué implicación tiene esto para el diseño de un muestreo real?

4.  Si duplicaras el número de individuos muestreados en el sitio con menor riqueza, ¿esperarías que Chao1 cambiara significativamente? Justifica ecológica y estadísticamente.

### B. Curvas de rarefacción

5.  ¿Cuál sitio alcanza la asíntota más rápidamente? ¿Qué te dice eso sobre la estructura de la comunidad?

6.  Dos sitios pueden tener la misma riqueza observada pero curvas con pendientes muy distintas. ¿Cómo interpretas esa diferencia en términos de abundancias relativas?

7.  ¿A qué tamaño de muestra estandarizado compararías los sitios? Justifica tu elección y calcula la riqueza rarefactada para todos los sitios a ese nivel.

### C. Gráficas de rango-abundancia

8.  Identifica la forma general de cada curva (log-normal, geométrica, etc.). ¿Qué modelo ecológico subyace a cada forma? ¿Qué mecanismos comunitarios podrían explicarla?

9.  ¿En qué sitio la especie más dominante representa la mayor fracción de individuos? ¿Cómo se relaciona ese resultado con el índice de Simpson?

10. Imagina que en un monitoreo de largo plazo una curva log-normal se convierte en geométrica. ¿Qué perturbación ecológica podría explicarlo?

### D. Diversidad beta

11. Analiza la matriz de Bray-Curtis. ¿Qué par de sitios es más diferente? ¿Es el mismo par más diferente según Jaccard? Si no coinciden, ¿a qué se debe?

12. ¿Qué componentes del recambio beta (reemplazo vs. anidamiento) podrían explicar los patrones que observas? (Pista: investiga el paquete betapart en R.)

13. Si estos sitios representaran puntos a lo largo de un gradiente altitudinal, ¿qué patrón de beta-diversidad esperarías según la teoría del dominio medio (mid-domain effect)? ¿Coincide con tus resultados?

### E. Síntesis e interpretación ecológica

14. Construye una narrativa ecológica coherente: tomando todos los índices calculados, describe qué tipo de comunidad representa cada sitio (p. ej. perturbada, madura, oligoespéciosa) y propón una hipótesis sobre el proceso ecológico que generó esas diferencias.

15. Si tuvieras que escoger un solo índice para monitorear la salud de estas comunidades a lo largo del tiempo, ¿cuál elegirías y por qué? ¿Cuáles serían sus limitaciones?

16. Propón un diseño de muestreo para un estudio real que permita calcular diversidad alfa y beta de manera robusta. Especifica: número de sitios, réplicas, tamaño mínimo de muestra y justificación estadística.

------------------------------------------------------------------------

## [Referencias]{style="color:purple;"}

* Gómez Becerra, M. (2026). Diversidad (Versión 4.5.2) [Script de R].
